# (APPENDIX) Appendix {-}

# Apêndice  {-}


## Códigos Utilizados {-}

#### PIB  de Cabo Verde a preços correntes entre 2007 - 2020 (Figura \@ref(fig:serie1)) {-}

```{r echo=TRUE, eval=FALSE}
library(ggplot2)
library(readxl)
pib <- read_excel("dados.xls")
ggplot(pib, aes(x = pib$Ano, y = pib$`Milhões de CVE`)) +
geom_line() + 
scale_x_continuous(labels=as.character(pib$Ano), breaks= pib$Ano) +
labs(y= "Produto Interno Bruto (PIB)- em Milhões de escudos", x = "Ano")

```

#### Entrada de Turistas em Cabo Verde de 2000 a 2020 (Figura \@ref(fig:serie2)) {-}

```{r echo=TRUE, eval=FALSE}
library(ggplot2)
library(readxl)
turi <- read_excel("dados.xlsx")
ggplot(turi, aes(x = turi$ano, y = turi$`entrada_de_turistas`)) +
geom_line(size = 1L, colour = "#CC6666") + 
scale_x_continuous(labels=as.character(turi$ano),breaks= turi$ano) +
scale_y_continuous(labels=function(n){format(n, scientific = FALSE)}) +
labs(y= "Entrada de Turistas em Cabo Verde de 2000 a 2020", x = "Ano")
```

#### Movimento de Passageiros mensais 2006 a 2017 (Figura \@ref(fig:serie3)) {-}

```{r echo=TRUE, eval=FALSE}
library(ggplot2)
library(scales)
library(lubridate)
library(readxl)
entrada<- read_excel("R_codes_examples/entrada_turistas.xlsx",
sheet = "mensal", col_types = c("date", "numeric"))
ggplot(entrada, aes(x =`mes_ano`, y = `movimento_de_passageiros`)) +
geom_line(colour = "#0c4c8a") + 
scale_x_datetime(date_breaks = "6 months",date_labels = "%b-%Y",
limits = c(as.POSIXct("2006-08-01"), as.POSIXct("2017-12-01"))) +
scale_y_continuous(labels=function(n){format(n, scientific = FALSE)}) +
labs(y= "Movimento de Passageiros mensais 2006 a 2017 ", x = "Mês/Ano") +
xlab("") +
theme(axis.text.x=element_text(angle=60, hjust=1))
```

#### Evolução do PIB(em volume) de Cabo Verde de 1980-2020 (Figura \@ref(fig:serie31)). {-}

```{r echo=TRUE, eval=FALSE}
library(readxl)
library(ggfortify)
require(ggfortify)
library(xts)
pib <- read_excel("dados.xls")
pib_1 =pib[ ,2] 
pib_ts1 <- ts(pib_1, frequency = 1, start = c(1980))
autoplot(as.xts(pib_ts1), ts.colour = 'blue', 
xlab = "Ano",ylab = "Montante em Milhões de CVE")

```

#### Análise descritiva dos dados (Tabela \@ref(tab:tabela1)) {-}

```{r echo=TRUE, eval=FALSE}
library(readxl)
suppressMessages(library(timeSeries))
library(fBasics)
pib <- read_excel("dados.xls")
pib_1 =pib[ ,2] 
pib_ts <- ts(pib_1, frequency = 1, start = c(1980,1))
Resumo_pib = data.frame(round(basicStats(pib_1), digits = 2))
colnames(Resumo_pib)<- NULL
knitr::kable(Resumo_pib, 'pipe',longtable = TRUE, booktabs = TRUE,
caption = ' Análise Descritiva dos Dados.')

```

#### Histograma do PIB(em volume) de 1980-2020 (Figura \@ref(fig:serie4)) {-}

```{r echo=TRUE, eval=FALSE}
library(readxl)
library(timeSeries)
library(fBasics)
library(gridExtra)
pib <- read_excel("dados.xls")
pib_1 =pib[ ,2] 
pib_ts <- ts(pib_1, frequency = 1, start = c(1980))
hist(pib_ts, main= "Histograma do PIB em Volume - Cabo Verde",
xlab="PIB em volume", ylab = "Frequência",
border="white", col="blue")

```

#### Teste de Shapiro-Wilk para a normalidade {-}

```{r echo=TRUE, eval=FALSE}
library(stats)
SH=shapiro.test(pib_ts)
```

#### Teste Augmented Dickey-Fuller (ADF), ACF e PACF para a estacionaridade (Figura \@ref(fig:serie6)) {-}

```{r echo=TRUE, eval=FALSE}
# Teste adf
adf.test(pib_ts)

# Teste ACF e PACF
acf2(pib_ts, main = "Funções ACF e PACF")
```

#### Serie log(PIB) aplicado a diferença de ordem 1 (Figura \@ref(fig:serie5)) {-}

```{r echo=TRUE, eval=FALSE}
dif_log_pib_ts <- diff(log(pib_ts))
autoplot(as.xts(dif_log_pib_ts), ts.colour = 'blue')
```

#### Identificação da ordem de diferenciação {-} 

```{r echo=TRUE, eval=FALSE}
library(forecast)
ndiffs(pib_ts)
```

#### Identificação da modelo ARIMA {-} 

```{r echo=TRUE, eval=FALSE}
# Escolha do modelo com base nos valores de AIC e BIC
library(astsa)
a = Arima(pib_ts, c(1,2,1), include.constant = TRUE, include.mean = TRUE)

# Escolha automática do modelo
library(forecast)
auto.arima(pib_ts, seasonal = FALSE)
```

#### Análise dos resíduos (Figura \@ref(fig:serie7)) {-} 

```{r echo=TRUE, eval=FALSE}
# Gráfico dos resíduos
plot(a$residuals, ylab= "Resíduos")

# Gráfico AIC e BIC dos resíduos
acf2(a$residuals, main = "ACF e PACF dos resíduos")

# Teste Ljung-Box para ruído branco
Box.test(a$residuals)
```

#### Previsão usando modelo ARIMA(1,2,1) (Figura \@ref(fig:serie9)) {-} 

```{r echo=TRUE, eval=FALSE}
# Gráfico dos valors efetivos vs valores obtidos 
# pelo através do modelo ARIMA (1,2,1)
library(psych)
ts.plot(fitted(a), type = "l", xlab = "Tempo", 
ylab ="PIB em Milhões de CVE", lwd =2.5, col ="blue")
lines(pib_ts, col="red", type = "l", lwd = 3)
legend("topleft", c("Série prevista","Série original"),
fill=c("blue","red"))

# Previsões de 2019 a 2024
library(forecast)
forecast(a)

# Representação gráficas das previsões
plot(forecast(a, h= 10), include = 80)
lines(pib_ts1, col=2)
```

